---
title: "Моніторинг Повітряних Тривог по регіонах України за 2023 рiк"
author: "[Дерикон. А. В.](https://github.com/Artem418k), `r format(Sys.time(), '%Y')`"
date: "`r Sys.Date()`"
output:
#   pdf_document:
#     highlight: tango
#     toc: yes
#   word_document:
#     highlight: tango
#     toc: yes
  html_notebook:
    toc: yes # генерація змісту документу
    toc_float: true
    highlight: pygments # Колір підсвічування коду
fontsize: 12pt # розмір шрифту
header-includes:
 \usepackage[T2A]{fontenc}
 \usepackage[utf8]{inputenc}
editor_options: 
  chunk_output_type: console # вивід результатів обчислень на консоль
---

```{r setup, include=FALSE}
# Встановлюємо налаштування для RMarkdown
knitr::opts_chunk$set(echo = TRUE, message = FALSE, warning = FALSE)

# Завантаження необхідних бібліотек
library(dplyr)
library(ggplot2)
library(knitr)  # Додаємо бібліотеку для kable
library(lubridate)

```

### Кiлькiсть повiтрянних тревог за кожен мiсяць в Українi за 2023 рiк.

```{r}
# Cайт:  https://alerts.in.ua/
# Даннi по Повiтрянним Тревогам по Українi за 2023 роки
data_list <- list(
  `January` = data.frame(
    Region = c("Vinnytsia", "Volyn", "Dnipropetrovsk", "Donetsk", "Zhytomyr", "Zakarpattia", "Zaporizhzhia", "Ivano-Frankivsk", "Kyiv", "Kirovohrad", "Lviv", "Mykolaiv", "Odesa", "Poltava", "Rivne", "Sumy", "Ternopil", "Kharkiv", "Kherson", "Khmelnytskyi ", "Cherkasy ", "Chernivtsi ", "Chernihiv"),
    Alarm = c(15, 16, 102, 118, 17, 13, 106, 13, 18, 49, 13, 41, 23, 77, 15, 44, 13, 115, 43, 13, 26, 13, 13)
  ),
  `February` = data.frame(
    Region = c("Vinnytsia", "Volyn", "Dnipropetrovsk", "Donetsk", "Zhytomyr", "Zakarpattia", "Zaporizhzhia", "Ivano-Frankivsk", "Kyiv", "Kirovohrad", "Lviv", "Mykolaiv", "Odesa", "Poltava", "Rivne", "Sumy", "Ternopil", "Kharkiv", "Kherson", "Khmelnytskyi ", "Cherkasy ", "Chernivtsi ", "Chernihiv"),
    Alarm = c(23, 19, 110, 143, 21, 18, 101, 18, 27, 49, 18, 36, 25, 88, 20, 63, 18, 113, 41, 19, 33, 20, 30)
  ),
  `March` = data.frame(
    Region = c("Vinnytsia", "Volyn", "Dnipropetrovsk", "Donetsk", "Zhytomyr", "Zakarpattia", "Zaporizhzhia", "Ivano-Frankivsk", "Kyiv", "Kirovohrad", "Lviv", "Mykolaiv", "Odesa", "Poltava", "Rivne", "Sumy", "Ternopil", "Kharkiv", "Kherson", "Khmelnytskyi ", "Cherkasy ", "Chernivtsi ", "Chernihiv"),
    Alarm = c(25, 24, 131, 136, 29, 23, 139, 22, 36, 57, 23, 51, 33, 98, 26, 69, 25, 136, 63, 25, 35, 22, 47)
  ),
  `April` = data.frame(
    Region = c("Vinnytsia", "Volyn", "Dnipropetrovsk", "Donetsk", "Zhytomyr", "Zakarpattia", "Zaporizhzhia", "Ivano-Frankivsk", "Kyiv", "Kirovohrad", "Lviv", "Mykolaiv", "Odesa", "Poltava", "Rivne", "Sumy", "Ternopil", "Kharkiv", "Kherson", "Khmelnytskyi ", "Cherkasy ", "Chernivtsi ", "Chernihiv"),
    Alarm = c(6, 5, 64, 181, 8, 5, 110, 5, 9, 14, 6, 26, 13, 42, 5, 70, 6, 93, 55, 5, 10, 5, 40)
  ),
  `May` = data.frame(
    Region = c("Vinnytsia", "Volyn", "Dnipropetrovsk", "Donetsk", "Zhytomyr", "Zakarpattia", "Zaporizhzhia", "Ivano-Frankivsk", "Kyiv", "Kirovohrad", "Lviv", "Mykolaiv", "Odesa", "Poltava", "Rivne", "Sumy", "Ternopil", "Kharkiv", "Kherson", "Khmelnytskyi ", "Cherkasy ", "Chernivtsi ", "Chernihiv"),
    Alarm = c(29, 18, 119, 201, 29, 16, 141, 17, 33, 48, 16, 48, 29, 76, 21, 83, 19, 130, 82, 21, 38, 18, 61)
  ),
  `June` = data.frame(
    Region = c("Vinnytsia", "Volyn", "Dnipropetrovsk", "Donetsk", "Zhytomyr", "Zakarpattia", "Zaporizhzhia", "Ivano-Frankivsk", "Kyiv", "Kirovohrad", "Lviv", "Mykolaiv", "Odesa", "Poltava", "Rivne", "Sumy", "Ternopil", "Kharkiv", "Kherson", "Khmelnytskyi ", "Cherkasy ", "Chernivtsi ", "Chernihiv"),
    Alarm = c(23, 19, 100, 233, 24, 17, 196, 18, 28, 47, 18, 51, 36, 84, 21, 73, 20, 135, 81, 21, 36, 21, 41)
  ),
  `July` = data.frame(
    Region = c("Vinnytsia", "Volyn", "Dnipropetrovsk", "Donetsk", "Zhytomyr", "Zakarpattia", "Zaporizhzhia", "Ivano-Frankivsk", "Kyiv", "Kirovohrad", "Lviv", "Mykolaiv", "Odesa", "Poltava", "Rivne", "Sumy", "Ternopil", "Kharkiv", "Kherson", "Khmelnytskyi ", "Cherkasy ", "Chernivtsi ", "Chernihiv"),
    Alarm = c(22, 12, 110, 242, 21, 12, 218, 12, 23, 50, 12, 62, 37, 87, 14, 109, 14, 146, 103, 16, 35, 13, 40)
  ),
  `August` = data.frame(
    Region = c("Vinnytsia", "Volyn", "Dnipropetrovsk", "Donetsk", "Zhytomyr", "Zakarpattia", "Zaporizhzhia", "Ivano-Frankivsk", "Kyiv", "Kirovohrad", "Lviv", "Mykolaiv", "Odesa", "Poltava", "Rivne", "Sumy", "Ternopil", "Kharkiv", "Kherson", "Khmelnytskyi ", "Cherkasy ", "Chernivtsi ", "Chernihiv"),
    Alarm = c(44, 35, 135, 254, 43, 35, 280, 35, 45, 70,  36, 73, 53, 100, 37, 98, 37, 171, 103, 40,  57, 35, 57)
  ),
  `September` = data.frame(
    Region = c("Vinnytsia", "Volyn", "Dnipropetrovsk", "Donetsk", "Zhytomyr", "Zakarpattia", "Zaporizhzhia", "Ivano-Frankivsk", "Kyiv", "Kirovohrad", "Lviv", "Mykolaiv", "Odesa", "Poltava", "Rivne", "Sumy", "Ternopil", "Kharkiv", "Kherson", "Khmelnytskyi ", "Cherkasy ", "Chernivtsi ", "Chernihiv"),
    Alarm = c(26, 11, 118, 228, 17, 11, 232, 12, 17, 51, 12, 84, 47, 62, 14, 106, 14, 145, 117, 15, 37, 14, 31)
  ),
  `October` = data.frame(
    Region = c("Vinnytsia", "Volyn", "Dnipropetrovsk", "Donetsk", "Zhytomyr", "Zakarpattia", "Zaporizhzhia", "Ivano-Frankivsk", "Kyiv", "Kirovohrad", "Lviv", "Mykolaiv", "Odesa", "Poltava", "Rivne", "Sumy", "Ternopil", "Kharkiv", "Kherson", "Khmelnytskyi ", "Cherkasy ", "Chernivtsi ", "Chernihiv"),
    Alarm = c(18, 3, 152, 209, 11, 0, 198, 2, 6, 79, 0, 155, 38, 68, 3, 94, 7, 181, 204, 13, 38,  6, 36)
  ),
  `November` = data.frame(
    Region = c("Vinnytsia", "Volyn", "Dnipropetrovsk", "Donetsk", "Zhytomyr", "Zakarpattia", "Zaporizhzhia", "Ivano-Frankivsk", "Kyiv", "Kirovohrad", "Lviv", "Mykolaiv", "Odesa", "Poltava", "Rivne", "Sumy", "Ternopil", "Kharkiv", "Kherson", "Khmelnytskyi ", "Cherkasy ", "Chernivtsi ", "Chernihiv"),
    Alarm = c(25, 12, 141, 148, 19, 9, 159, 12, 23, 68, 13, 99, 50, 50, 14, 68, 20, 137, 147, 23, 38, 14, 48)
  ),
  `December` = data.frame(
    Region = c("Vinnytsia", "Volyn", "Dnipropetrovsk", "Donetsk", "Zhytomyr", "Zakarpattia", "Zaporizhzhia", "Ivano-Frankivsk", "Kyiv", "Kirovohrad", "Lviv", "Mykolaiv", "Odesa", "Poltava", "Rivne", "Sumy", "Ternopil", "Kharkiv", "Kherson", "Khmelnytskyi ", "Cherkasy ", "Chernivtsi ", "Chernihiv"),
    Alarm = c(55, 24, 152, 146, 39, 22, 142, 24, 37, 107, 24, 126, 59, 53, 26, 50, 28, 135, 151, 51, 59, 25, 49)
  )
)

# Переглядаємо таблиці
for (month in names(data_list)) {
  cat("### Таблиця: Кількість Повiтряних Тревог по регіонах України за", month, "мiсяць\n")
  print(kable(data_list[[month]], caption = paste("Кількість Повiтряних Тревог по регіонах України за", month, "мiсяць")))
  cat("\n\n")
}

# Об'єднуємо дані для графіка
combined_data <- bind_rows(
  lapply(names(data_list), function(month) {
    data_list[[month]] %>%
      mutate(Month = month)
  })
)

# Перетворюємо місяць в фактор для правильного відображення на осі X
combined_data$Month <- factor(combined_data$Month, levels = names(data_list))


# Графік динаміки повітряних тривог по регіонах
p <- ggplot(combined_data, aes(x = Month, y = Alarm, group = Region, color = Region)) +
  geom_line() +
  geom_point(size = 2/4) +
  theme_minimal() +
  labs(
    title = "Динаміка Повітряних Тривог по регіонах України (за 2023 рік)",
    x = "Місяць",
    y = "Кількість Повітряних Тривог"
  )

print(p)  # Виводимо графік

# Обчислення загальної кількості тривог по всій Україні за кожний місяць
monthly_totals <- combined_data %>%
  group_by(Month) %>%
  summarise(Total_Alarms = sum(Alarm))

# Додаємо колонку з середнім значенням кількості тривог за місяць
monthly_totals <- monthly_totals %>%
  mutate(Average_Alarms = mean(Total_Alarms),
         SD_Alarms = sd(Total_Alarms))

# Виведення таблиці з результатами
print(kable(monthly_totals, caption = "Загальна кількість тривог по місяцям"))
```

### Гіпотеза 1: Стабільність рівня повітряних тривог

```{r}
#чи можна вважати рівень повітряних тривог по Україні в цілому стабільним протягом досліджуваного періоду?
p <- ggplot(monthly_totals, aes(x = Month, y = Total_Alarms)) +
  geom_line(group = 1, color = "blue") +
  geom_point(size = 3, color = "darkblue") +
  geom_hline(aes(yintercept = Average_Alarms), linetype = "dashed", color = "red") +
  geom_ribbon(aes(ymin = Average_Alarms - SD_Alarms, ymax = Average_Alarms + SD_Alarms), 
              fill = "lightblue", alpha = 0.2) +
  theme_minimal() +
  labs(
    title = "Загальна динаміка повітряних тривог по Україні за 2023 рік",
    x = "Місяць",
    y = "Загальна кількість повітряних тривог"
  )

print(p)
#Висновок Гiпотези 1: З отриманними данними можна зробити наступнi спостереження: на початку року було збільшення кількості повітряних тривог, але потім у квітні 2023 року впали практично до нуля, потім йшло поступове зростання і піком кількості повітряних тривог був серпень 2023 року, в цьому місяці тенденція на збільшення повітряних тривог у відсотковому співвідношенні в порівнянні з іншими місяцями не відрізняється, але у них значно зросла. До кінця року тенденція почала падати і в повітряних тривог відповідно теж.
```


### Гiпотеза 2: Регіональні відмінності

```{r}
#Чи можна вважати частоту повітряних тривог однаковою в усіх регіонах України? Якщо ні, то в яких регіонах відзначаються найвищі та найнижчі показники? Чи можна визначити зони найбільшого ризику на основі частоти тривог?

# Обчислення загальної кількості тривог по кожному регіону
regional_totals <- combined_data %>%
  group_by(Region) %>%
  summarise(Total_Alarms = sum(Alarm)) %>%
  arrange(desc(Total_Alarms))

# Додаємо середнє та стандартне відхилення для порівняння
regional_stats <- regional_totals %>%
  summarise(
    Average_Alarms = mean(Total_Alarms),
    SD_Alarms = sd(Total_Alarms)
  )

# Виведення таблиці з результатами
print(kable(regional_totals, caption = "Загальна кількість повітряних тривог по регіонах України"))

# Графік для порівняння частоти тривог по регіонах
p <- ggplot(regional_totals, aes(x = reorder(Region, Total_Alarms), y = Total_Alarms, fill = Total_Alarms)) +
  geom_bar(stat = "identity") +
  coord_flip() +
  theme_minimal() +
  labs(
    title = "Кількість повітряних тривог по регіонах України за 2023 рік",
    x = "Регіон",
    y = "Загальна кількість тривог"
  ) +
  scale_fill_gradient(low = "lightblue", high = "darkblue") +
  geom_hline(aes(yintercept = regional_stats$Average_Alarms), color = "red", linetype = "dashed") +
  geom_text(aes(y = regional_stats$Average_Alarms, label = "Середнє"), x = 1, color = "red", vjust = -0.5)

print(p)

# Визначення регіонів з найвищими та найнижчими показниками
highest_risk <- regional_totals %>% filter(Total_Alarms == max(Total_Alarms))
lowest_risk <- regional_totals %>% filter(Total_Alarms == min(Total_Alarms))

cat("Регіон з найвищим ризиком (найбільша кількість тривог):\n")
print(highest_risk)

cat("\nРегіон з найнижчим ризиком (найменша кількість тривог):\n")
print(lowest_risk)

#Висновок гiпотези 2: Зона найбільшого ризику повітряної тривоги це області які найближче перебувають до бойової зоне(сірої зоні), там відзначається найбільше кількість повітряних тривог, їх тривалість, у своїй тенденція мало змінюється.
```

### Гiпотеза 3: Часові закономірності.

```{r}
#Чи є часові патерни (наприклад, залежність від пори року або днів тижня) у сповіщеннях про тривоги?

# Добавляем фiктивну дату для кожного мiсяца для cпрощення аналiза сезоних паттернiв
combined_data <- combined_data %>%
  mutate(Date = as.Date(paste("2023", Month, "01", sep = "-"), "%Y-%B-%d")) %>%
  mutate(Weekday = wday(Date, label = TRUE, abbr = TRUE))

# Групуємо по місяцях для аналізу сезонних патернів
monthly_pattern <- combined_data %>%
  group_by(Month) %>%
  summarise(Total_Alarms = sum(Alarm))

# Аналіз кількості тривог по днях тижня
weekday_pattern <- combined_data %>%
  group_by(Weekday) %>%
  summarise(Total_Alarms = sum(Alarm))

# Візуалізація сезонних патернів по місяцях
p1 <- ggplot(monthly_pattern, aes(x = Month, y = Total_Alarms, group = 1)) +
  geom_line(color = "darkblue") +
  geom_point(size = 3, color = "blue") +
  theme_minimal() +
  labs(
    title = "Сезонні паттерни повітряних тривог по місяцям",
    x = "Місяць",
    y = "Загальна кількість тривог"
  )

print(p1)

# Візуалізація патернів по днях тижня
p2 <- ggplot(weekday_pattern, aes(x = Weekday, y = Total_Alarms, fill = Weekday)) +
  geom_bar(stat = "identity", color = "darkblue", fill = "lightblue") +
  theme_minimal() +
  labs(
    title = "Паттерни повітряних тривог по дням тижня",
    x = "День тижня",
    y = "Загальна кількість тривог"
  )

print(p2)

#Висновок Гiпотези 3: За даними які отримали, можна було помітити те, що повітряних тривог найбільше ближче до вихідних і на самих вихідних, так само загострення за кількістю повітряних тривог відбувається саме влітку, їх там більша кількість, ніж де-небудь.
```

### Висновки

Аналізуючи дані, можна зробити кілька важливих спостережень щодо частоти та інтенсивності повітряних тривог протягом року. На початку року кількість тривог зросла, але навесні, у квітні 2023 року, відбулося різке зниження, після чого почалося поступове зростання до серпня, коли кількість тривог досягла піку. Цікаво, що найбільша частота тривог фіксується у регіонах, розташованих ближче до зони бойових дій (так званої сірої зони), і в цих областях інтенсивність тривог стабільно висока. Найбільша кількість повітряних тривог також припадає на вихідні та літній сезон, коли фіксується загострення ситуації.